【裁判字號】    87,再,3
【裁判日期】    890124
【裁判案由】    再審之訴
【裁判全文】
臺灣基隆地方法院民事判決  八十七年度再字第三號
    再審原告    乙○○
                              台北縣三重市○○○路一０五巷十五號五樓
    訴訟代理人  姜禮增律師
                林鳳秋律師
    複代理人    曹英香      住台北重慶南路一段一二一號六樓之二０
    再審被告    甲○○      住.
    訴訟代理人  陳淑貞律師
右當事人間再審之訴事件，本院判決如左：
    主    文
本院中華民國八十七年二月十七日八十六年度婚字第一一六號確定判決廢棄。
再審被告在再審前之訴駁回。
再審及再審前訴訟費用由再審被告負擔。
    事    實
甲、原告方面：
    一、聲明：如主文所示。
    二、陳述：
        (一)、按當事人知他造之住居所指為所在不明而與涉訟者，得以再審之訴對於
            確定終局判決聲明不服，民事訴訟法第四百九十六條第一項第六款定有
            明文。
        (二)、本院八十六年度婚字第一一六號民事確定判決判准兩造離婚及命再審原
            告應給付再審被告新台幣壹拾貳萬元，其理由係以再審原告於八十五年
            七月二十日無故離家，拒不履行同居義務，去向不明，惡意遺棄再審被
            告，再審原告住居所不明，未於言詞辯論期日到場，未提出書狀作有利
            於自己之聲明或陳述，由再審被告聲請一造辯論而為判決。
        (三)、惟查前述判決係再審被告明知再審原告之住居所，卻故意隱匿事實，矇
            蔽誤導  鈞院以一造辯論之方式做出錯誤違法之判決，嚴重損害司法之
            正確公告及再審原告之合法權益，茲說明如下：
            (一)兩造婚後即移民澳洲，取得澳洲國籍，共同居住於澳洲「38 HARRI
                SON ST. STRETION,QLD,4116」 ，此有之護照及之財產登記冊可憑
                。
            (二)兩造於澳洲共同置產居住，其後始因財產紛爭現於澳洲法院訴訟中
                。
            (三)再審被告為達侵奪澳洲財產之目的，不僅與其子女惡意虐待毆打再
                審原告嚴重受傷，且偽造証物故意向  鈞院檢察署誣告再審原告犯
                有詐欺罪，幸經檢察官明查後為不起訴處分，再審被告向台灣高等
                法院檢察署聲請再議復經駁回在案【再証三】。
        (四)、自上述足証再審被告確係明知再審原告之住居所，且根本無所謂惡意遺
            棄、去向不明，住居所不明之情事，純乃再審被告所捏造子虛烏有，詎
            再審被告竟以違法之方法矇向鈞院提起離婚之訴，實屬違法不該。
        (五)、又再審原告係因台灣板橋地方法院八十七年執字第七一七一號（辰股）
            強制執行事件，於八十七年五月二十九日委任姜禮增律師向該法院聲請
            閱卷，才獲知  鈞院八十六年度婚字第一一六號民事判決及確定証明書
            ，此亦有之律師閱卷聲請書及判決書、確定証明書足稽，並未逾三十日
            之不變再審期間。為此依據民事訴訟法第四百九十六條第一項第六款之
            規定，提起再審之訴。
    三、証據：提出澳洲護照、財產登記冊、檢察官處分書、律師閱卷聲請書、本院
        八十六年度婚字第一一六號民事判決及確定証明書。
乙、被告方面：被告未於最後言詞辯論期日到場，唯據其前之陳述為：
    一、聲明：再審之訴駁回。
    二、陳述：
        (一)、按再審之訴提起之前提要件需對於「確定終局判決聲明不服」，民事訴
            訟法第四百九十六條第一項規定甚明，本件再審原告據而提起再審之訴
            之情形為上開規定之第六款：「當事人知他造之住居所，指為所在不明
            而與涉訟者」，當然應以本件原判判決為合法確定終局判決為前提。
        (二)、惟查：本件原審判決係依乙○○在台戶籍地址「基隆市○○路七七巷十
            九號」為公示送達後，一造辯論判決甲○○勝訴確定，倘依再審原告楊
            小雲主張其已取得澳洲國籍，澳洲護照地址為「38 HARRISON ST.STRET
            TON,QLD, 4116」 ，台灣住所為「台北縣三重市○○○路一０五巷十五
            號五樓」，則上開依公示送達程序送達原確定判決之效力自有疑義：是
            否應再為依法送達？判決是否發生確定效力？應以上訴或再審程序救濟
            之？
    三、本件原審判決是否發生確定終局判決之效力，既有疑義，再審原告提起本件
        再審之訴，即無理由。
    四、按本件兩造之婚姻並無公開之儀式，依法並不成立，甲○○業已起訴請求確
        認婚姻不成立，由  鈞院八十八年度家訴字第二七號審理中，於八十八年五
        月二十七日傳訊證人即結婚證書之見證人三人到庭均證稱未收到喜帖、未參
        加結婚典禮、未參加喜宴，僅為成人之美而在結婚證書上用印，足資證明兩
        造婚姻不成立。
丙、本院依職權調閱八十六年度婚字第一一六號、八十八年度家訴字第二七號民事卷
    宗。
    理    由
一、本件再審經合法通知，未於言詞辯論期日到場，核無民事訴訟法第三百八十六條
    各款所列情形，爰再審原告之聲請，由其一造辯論而為判決。
二、按當事人知他造之住居所指為所在不明而與涉訟者，得以再審之訴對於確定終局
    判決聲明不服，民事訴訟法第四百九十六條第一項第六款前段定有明文。本件再
    審被告於八十六年十月二十八日對再審原告本院提起離婚之訴，依再審被告起訴
    狀所載再審原告之住居所即為「基隆市○○區○○路七十七巷十九號」，經本院
    送達無著，改為「台北縣三重市○○○路一０五巷十五號五樓」送達，亦無法送
    達，嗣而聲請對再審原告為公示送達，本院准許後，八十七年二月十日以再審原
    告經合法送達，無正當理由不到場而為一造辯論判決，同年二月十七日宣示判決
    ，同年三月三十一日確定，業經本院調閱八十六年度婚字第一一六號民事卷宗無
    訛。唯查兩造於七十七年十月十日書立結婚証書後，即一起移民澳洲，八十四年
    間再審原告取得澳洲護照，嗣兩造感情漸疏，再審被告認再審原告於八十五年四
    月二十三日、二十六日連續竊取澳洲家中財物，因而向台灣基隆地方法院檢察署
    檢察官告訴詐欺等案件（業經檢察官處分不起訴確定），已明知再審原告之住居
    所位於「38 HARRISON ST. STRETTON,QLD.4116」 ，再審被告竟以再審原告之住
    居所指為所在不明，經向本院聲請公示送達後，以一造辯論判決再審被告所提離
    婚之訴勝訴確定，依上述說明再審原告就再審被告所提本院八十六年度婚字第一
    一六號離婚之訴提起再審之訴，顯屬有據。
三、又再審原告係因台灣板橋地方法院八十七年執字第七一七一號（辰股）強制執行
    事件，於八十七年五月二十九日委任訴訟代理人姜禮增律師向該法院聲請閱卷，
    才獲知本院八十六年度婚字第一一六號民事判決及確定証明書，此亦有該訴訟代
    理人之閱卷聲請書及判決書、確定証明書足稽於八十七年六月六日向本院提起再
    審之訴並未逾三十日之不變再審期間，再審原告提起之再審之訴，洵屬合法，應
    予准訴，本院並就八十六年度婚字第一一六離婚事件重為審理。
四、再查再審被告另於本院提起確認婚姻不成立事件（本院八十八年度家訴字第二七
    號），本院審理該事件時，証人即結証書之介紹人陳飛龍、趙鴻奎、証婚人侯秉
    政等人均証稱當時無結婚儀式，無喜帖，未宴客等情，另証人即再審原告之親友
    汪玉蘊、楊小霞、子女賀曉諭亦分別証陳「七十七年間兩造曾玉三重市再審原告
    家中吃便飯，在場者均為再審原告之兄弟、姐妹、父母等人，且無放鞭炮」等情
    ，証人楊小霞（再審原告之妹）尤証稱「當天應不算結婚」等語，顯見兩造自始
    僅書立結婚証書後為戶籍登記而已，並無發送喜帖，宴請賓客等公開儀式，二人
    以上証人等事實，有違民法第九百八十二條第一項之規定，依民法第九百八十八
    條第一款規定，兩造之結婚為無效，且本院八十八年度家訴字第二七號確認婚姻
    不成立事件，業經本院判決再審被告勝訴在案，有該判決附卷可稽，兩造婚姻既
    因違反民法第九百八十二條等一項之規定而無效，再審被告所提本院八十六年度
    婚字第一一六號離婚事件之請求，即無理由，應予駁回。
五、本件為判決之基礎已臻明確，兩造其餘攻擊防禦方法，核與判決基礎無影響，即
    無再予審酌之必要，併予明。
六、據上論結，再審原告之訴為有理由，依民事訴訟法第三百八十五條第一項前段，
    第七十八條判決如主文。
中      華      民      國    八十九    年      一      月    二十四    日
~B臺灣基隆地方法院民事庭
~B        法  官  林火炎
右為判決正本係照原本作成。
對於本件判決如有不服，應於收受送達後廿日內向本院提出上訴書狀，上訴於台灣高
等法院，並按他造當事人之人數附具繕本。
中      華      民      國    八十九    年      一      月    二十七    日
~B        書記官  李垣杰


司法院資訊處製作；財團法人民間司法改革基金會備份。
